【裁判字號】    99,訴,28
【裁判日期】    990816
【裁判案由】    分割共有物
【裁判全文】
臺灣新竹地方法院民事判決                99年度訴字第28號
原      告  徐錦榮
訴訟代理人  房阿生律師
被      告  梁阿送
            梁德明
            梁洪章
            林坤輝
訴訟代理人  邱國旺律師
複代理人    蔡宜真律師
上列當事人間分割共有物事件，本院於民國99年7月26日辯論終
結，判決如下：
    主  文
兩造共有之坐落新竹縣新埔鎮○○段第一一八三地號土地准予分
割。其中如附圖一所示Ａ部分面積合計二九二.八九平方公尺土
地分由被告梁阿送、梁德明、梁洪章共同取得並按其應有部分各
三分之一比例維持共有。如附圖所示Ｂ部分面積合計二八四. 八
三平方公尺土地由原告徐錦榮取得；如附圖一所示Ｃ部分面積合
計二００. 九五平方公尺土地分由被告林坤輝取得；如附圖一所
示Ｄ部分面積合計一００. ００平方公尺土地由原告與被告林坤
輝共同取得，並按其應有部分各二分之一比例維持共有。
被告梁阿送、梁德明、梁洪章應各給付被告林坤輝新臺幣拾壹萬
捌仟壹佰拾元，原告徐錦榮應給付被告林坤輝新臺幣拾
萬壹仟佰元。
訴訟費用由原告負擔三分之一，被告梁阿送、梁德明、梁洪章負
擔三分之一，餘由被告林坤輝負擔。
    事實及理由
壹、原告起訴主張：
一、查坐落新竹縣新埔鎮○○段第1183地號、面積878.66平方公
    尺，地目為建，為兩造所共有，被告梁阿送、梁德明、梁洪
    章權利範圍( 持分) 各九分之一( 即各為97.6288 平方公尺
    ，共292.8866平方公尺) 。原告及被告林坤輝持分各三分之
    一( 即各為292.8866平方公尺) ，此有土地登記謄本可證。
二、該土地現有使用狀況為如附圖二所示，A 部分，地上蓋有被
    告梁阿送、梁德明、梁洪章三兄弟共有居住之房屋，B 部分
    土地上為被告林坤輝蓋屋居住使用，C 部分為原告蓋屋居住
    使用，D 、E 、F 、G 部分現為空地。
三、按各共有人，得隨時請求分割共有物，民法第823 條第1 項
    前段定有明文。本件兩造就該共有物，並無因物之使用目的
    不能分割或契約訂有不分割之情形。故依土地使用現狀，被
    告梁阿送、梁德明、梁洪章所有房屋大門，係面臨道路，故
    無出入困難之問題，原告與被告林坤輝現有房屋在內側，故
    分割共有物時，必須預留巷道G 部分，以供通行出入，依防
    火巷道預留面寬六米計算約為106.29平方公尺，此部分仍依
    共有人持分保持共有，即被告梁阿送、梁德明、梁洪章持分
    各九分之一，原告及被告林坤輝持分各三分之一。
四、扣除預留巷道寬六米約106.29平方公尺( 即G 部分) ，其餘
    部分被告梁阿送、梁德明、梁洪章共分得如附表A 、D 部分
    共257.4566平方公尺，被告林坤輝分得如附表B 、E 部分共
    257.4566平方公尺，原告分得C 、F 部分共257.4566平方公
    尺。
五、綜上，請求裁判分割共有物，並聲明(1)兩造共有坐落新竹縣
    新埔鎮○○段1183地號土地，面積878.66平方公尺，准予現
    物分割。(2)請求依民國98年8 月10日竹北地政事務所複丈成
    果圖方案二分割。
貳、被告方面：
一、被告林坤輝同意就「兩造共有坐落新竹縣新埔鎮○○段第11
    83地號，面積878.66平方公尺之土地」予以現物分割。
二、被告林坤輝主張應依附圖三方案一一或方案二之分割方案分
    割。(1)附圖三方案一分割方案，A 部分（面積292.88平方公
    尺）分歸梁阿送、梁德明、梁洪章共有；B 部分（面積238
    平方公尺）分歸徐錦榮所有；C 部分（面積238 平方公尺）
    分歸林坤輝所有：D 部分（面積109.78平方公尺）留做道路
    使用，分歸林坤輝、徐錦榮各應有部二分之一持分共有。優
    點：三方分得之土地面積相同，符合公平原則。土地方
    正完整，符合經濟上使用目的。三方均分擔相當之面積供
    道路使用，符合公平原則。(2)附圖三方案二分割方案，A 部
    分（面積292.88平方公尺）分歸梁阿送、梁德明、梁洪章共
    有；B 部分（面積263 平方公尺）分歸徐錦榮所有；C 部分
    （面積263 平方公尺）分歸林坤輝所有：D 部分（面積
    59.78 平方公尺）留做道路使用，分歸林坤輝、徐錦榮各應
    有部二分之一持分共有。優點：三方分得之土地面積相同
    ，符合公平原則。土地方正完整，符合經濟上使用目的。
    三方均分擔相當之面積供道路使用，符合公平原則。徐
    錦榮、林坤輝單獨所有之面積增加，最符合經濟上使用目的
    。
三、原告主張之分割方案，將土地分割成7 塊，將完整之土地零
    碎分割、每筆面積狹小，違反法律上分割之意旨。將三方原
    得完整使用之土地分割成分離之二筆土地，不符經濟上使用
    目的，顯不可採。
、得心證之理由：
一、按各共有人，除法令另有規定外，得隨時請求分割共有物。
    但因物之使用目的不能分割或契約訂有不分割之期限者，不
    在此限。前項約定不分割之期限，不得逾5 年；逾5 年者，
    縮短為5 年。但共有之不動產，其契約訂有管理之約定時，
    約定不分割之期限，不得逾30年；逾30年者，縮短為30年，
    民法第823 條第1 項、第2 項定有明文。經查，原告主張系
    爭標的為兩造所共有，且系爭標的並無依物之使用目的，而
    有不能分割之情形，兩造間亦無訂有不分割之期限，復無不
    分割之協議，已據原告提出系爭標的土地登記謄本為證，並
    經本院履勘現場，有履勘筆錄足稽，勘認原告主張為真。從
    而，系爭標的既無不能分割之限制，兩造間亦無不分割之協
    議，則原告起訴請求分割共有物，於法有據，應予准許。
二、次按分割之方法不能協議決定，或於協議決定後因消滅時效
    完成經共有人拒絕履行者，法院得因任何共有人之請求，命
    為下列之分配：「以原物分配於各共有人。但各共有人均受
    原物之分配顯有困難者，得將原物分配於部分共有人。」、
    「以原物為分配時，如共有人中有未受分配，或不能按其應
    有部分受分配者，得以金錢補償之。」民法第824 條第2 項
    、第3 項分別規定甚明，是以請求共有物之分割，應由法院
    依民法第824 條規定命為適當之分配，不受當事人主張之拘
    束，法院為共有物分割時，應斟酌共有物之性質、經濟效益
    及全體共有人之利益，並應符合公平原則，且社會利益亦應
    考慮在內。另按，法院為裁判分割時，固應消滅其共有關係
    ，然因共有人之利益或其他必要情形，就共有物之一部，有
    時仍有維持共有之必要。比如分割共有土地時，需保留部分
    土地供為通行道路之用是，爰增訂民法第824 條第4 項，賦
    予法院就共有物之特定部分不予分割之裁量權，以符實際並
    得彈性運用，是法院得裁量採取仍由原共有人全體或部分共
    有人維持共有之分割方式。
（一）經查，原告起訴請求分割之系爭土地，附圖一所示Ａ部分
      土地上坐落有被告梁阿送、梁德明、梁洪章三人所共有之
      建物，且依原告與被告主張之分割方法，雙方均同意分割
      後，附圖一所示Ａ部分土地仍由被告梁阿送、梁德明、梁
      洪章三人維持共有，以符合土地使用現況，另附圖一所示
      Ｄ部分，係分割後通行道路所必須，以避免分割後無法通
      行道路，致生袋地通行權之爭議，惟因附圖一所示Ａ部分
      係緊鄰道路，是以分得此部分者就附圖一所示Ｄ部分即無
      維持共有之必要，此有起訴書附圖一及兩造主張之分割方
      案可參。爰審酌上開共有人之意願、共有人之利益及為達
      到物之使用經濟效益之必要情形，本院認附圖一所示Ａ、
      Ｄ部分仍有由部分共有人維持共有之必要，要屬妥適。鎮
（二）再查，惟查依原告主張之分割方式雖得維持土地之使用現
      況，然審酌系爭土地之面積僅有878.66平方公尺，空地部
      分若再依原告主張之方式分割，將有土地細分之情形，對
      共有人或土地整體開發均屬不利，另亦將造成將雙方的土
      地切分成兩塊，而不利使用開發。被告林坤輝則表示就其
      所有之民國（下同）60幾年所蓋之一樓磚造平房，如依照
      其等提出之分割方案，則願意拆除上開建物，此有98 年6
      月2 日調解筆錄在卷可稽，綜上，本院考量系爭土地之面
      積、現使用狀況、兩造共有人之意願、系爭土地使用現況
      、公平原則、社會經濟利益及全體共有人之利益，認系爭
      土地之分割方法應為:
      如附圖一所示Ａ部分面積292.88平方公尺之土地分由被
        告梁阿送、梁德明、梁洪章三人取得，並維持共有；
      如附圖一所示Ｂ部分面積284.83平方公尺之土地分由原
        告取得；
      如附圖一所示Ｃ部分面積200.95平方公尺之土地分由被
        告林坤輝取得；
      如附圖一所示Ｄ部分面積100.00平方公尺之土地分由原
        告與被告林坤輝取得，並維持共有。
三、再按「以原物為分配時，如共有人中有未受分配，或不能按
    其應有部分受分配者，得以金錢補償之。」，為民法第824
    條第3 項所明定。末按「各共有人，對於他共有人因分割而
    得之物，按其應有部分，負與出賣人同一之擔保責任。」，
    民法第825 條定有明文；「共有物之原物分割，依民法第
    825 條規定觀之，係各共有人就存在於共有物全部之應有部
    分互相移轉，使各共有人取得各自分得部分之單獨所有權。
    故原物分割而應以金錢為補償者，倘分得價值較高及分得價
    值較低之共有人均為多數時，該每一分得價值較高之共有人
    即應就其補償金額對於分得價值較低之共有人全體為補償，
    並依各該短少部分之比例，定其給付金額，方符共有物原物
    分割為共有物應有部分互相移轉之本旨。」，亦有最高法院
    85年台上第2676號判例可資參考。經查，前揭分配方法乃依
    據目前兩造各自使用之現狀及意願所決定，以避免需要拆除
    部分共有人目前已經建築完成並使用中之地上物及土地細分
    造成不利土地整體開發利用，故其各自分得之土地面積與其
    原有土地權利比例未盡相符，故有補償其差額之必要。本案
    依照原物分配後，可分得之土地價值依黃小娟不動產估價師
    事務所之估價告報書所載，被告梁阿送、梁德明、梁洪章三
    人分得附圖一所示Ａ部分土地後，土地價值將增加新台幣（
    下同）354,400 元，原告徐錦榮分得附圖一所示Ｂ部分全部
    及Ｄ部分二分之一持分後，土地價值將增加331,300 元，被
    告林坤輝分得附圖一所示Ｃ部分全部及Ｄ部分二分之一之持
    分後，土地價值將減少685,700 元，，此有不動產估價報告
    書在卷可稽，揆諸前揭民法第824 條第3 項規定，應由分得
    超過其權利比例土地面積之共有人即被告梁阿送、梁德明、
    梁洪章及原告4 人以金錢補償分得不足其權利比例土地面積
    之共有人即被告林坤輝118,133 元、118,133 元、118, 134
    元、331,300 元。
肆、末按因共有物分割、經界或其他性質上類似之事件涉訟，由
    敗訴當事人負擔訴訟費用顯失公平者，法院得酌量情形，命
    勝訴之當事人負擔其一部，民事訴訟法第80條之1定有明文
    。查，分割共有物之訴，核其性質，兩造本可互換地位，本
    件原告起訴雖於法有據，然被告之應訴乃法律規定所不得不
    然，且本件分割結果，共有人均蒙其利，若由敗訴之被告負
    擔，顯失公允。是以，本院認本件訴訟費用，應參酌兩造於
    分割所得之利益，所分得價金之多寡，及兩造就系爭標的各
    自享有應有部分之比例等一切情事，爰判決由兩造按其應有
    部分比例負擔訴訟費用，並諭知如主文第三項所示。
伍、據上論結，本件原告之訴為有理由，依民事訴訟法第385 條
    第1 項前段、第80條之1 ，判決如主文。
中    華    民    國    99    年    8    月    16    日
                             臺灣新竹地方法院民事第一庭
                                     法  官  許翠玲
以上正本係照原本作成。
如對本判決上訴，須於判決送達後 20 日內向本院提出上訴狀。
如委任律師提起上訴者，應一併繳納上訴審裁判費。
中    華    民    國    99    年    8    月    16    日
                                     書記官  陳思璟

司法院資訊處製作；財團法人民間司法改革基金會備份。
